臺灣桃園地方法院民事判決　　　　　　　99年度訴字第1868號
原　　　告　行政院國軍退除役官兵輔導委員會桃園縣榮民服務
　　　　　　處（即被繼承人潘榮華之遺產管理人）
法定代理人　張占奎
訴訟代理人　孔令則律師
被　　　告　林汝聰
上列當事人間請求確認債權不存在等事件，本院於民國100 年7
月26日言詞辯論終結，判決如下：
    主  文
確認被告對潘榮華如附表一所示之借款及本票債權不存在。
確認被告對潘榮華如附表二所示之抵押權不存在。
被告應將前項抵押權設定登記予以塗銷。
訴訟費用由被告負擔。
    事  實  及  理  由
甲、原告起訴主張，被繼承人潘榮華（民國99年6 月7 日歿）為
    已故榮民，原告依臺灣地區與大陸地區人民關係條例第68條
    第1 項之規定，為被繼承人潘榮華之遺產管理人。而原告前
    接獲鈞院99年度司拍字第788 號裁定，始知被告聲稱被繼承
    人潘榮華生前於88年7 月13日向其借款新臺幣（下同）60萬
    元，並簽發如附表一所示之本票乙張交予被告及設定如附表
    二所示不動產上之抵押權予被告。惟被繼承人潘榮華生前為
    公費安養之榮民，其生前醫療照護及費用均由原告負責；且
    經原告清查被繼承人潘榮華遺產，其身前每月均固定有委發
    款項，並有不固定存款，迄其辭世尚遺有存款150 餘萬元，
    並無向被告借貸之必要，尤以被繼承人潘榮華時年已77歲，
    又迭有病痛，多次進出醫院，更無借貸之必要，故如附表一
    所示之本票顯係偽造。被告所主張對被繼承人潘榮華如附表
    一所示之本票債權及借款債權既不存在，則被繼承人潘榮華
    為擔保上開債權所設定予被告如附表二所示之抵押權即違反
    其成立上之從屬性，自應無效，原告自得依民法第767 條之
    規定，請求塗銷如附表二所示之抵押權登記。為此，爰依法
    提起本件訴訟等語。並為訴之聲明：如主文所示。
乙、被告未於最後言詞辯論期日到場，惟據其以前到場及提出之
    書狀，則以：抵押權之設定須本人親自至居住地所在之戶政
    事務所，親自申辦領取印鑑證明及戶籍謄本資料，並須在抵
    押權設定契約書、申請書等相關文件上，加該印鑑方得辦理
    ，故本件倘無被繼承人潘榮華之配合辦理，何以完成系爭抵
    押權之設定登記？且原告係於99年6 月7 日被繼承人潘榮華
    病逝後，方介入其遺產管理，對被繼承人潘榮華生前之生活
    細節並不熟悉，僅事後任憑想像，空言指稱本件債權不存在
    等情，自難謂事實。至如附表一所示本票之到期日與發票日
    間隔50年之緣由，係因被告身為長青會之義工，從事關懷獨
    居老人事務，亦曾為此榮獲桃園縣之敬老代表，88年7 月間
    被繼承人潘榮華向被告借貸時，被告本於敦親睦鄰及服務之
    精神，同意其借貸，而為免被繼承人潘榮華因此借款有生活
    上及精神上之壓力，遂自動提議把債務存續期間寬延至138
    年7 月12日，此為被告善意之初衷等語，資為抗辯。並為答
    辯聲明：駁回原告之訴。
丙、得心證之理由：
壹、程序方面
一、按確認法律關係之訴，非原告有即受確認判決之法律上利益
    者，不得提起之，民事訴訟法第247 條第1 項前段定有明文
    。所謂即受確認判決之法律上利益，係指法律關係之存否不
    明確，原告主觀上認其在法律上之地位有不安之狀態存在，
    且此種不安之狀態，能以確認判決將之除去者而言，若縱經
    法院判決確認，亦不能除去其不安之狀態者，即難認有受確
    認判決之法律上利益，最高法院52年台上字第1240號判例意
    旨可供參照。本件原告訴請確認如附表一所示之本票及借款
    債權不存在，既為被告所否認，則原告所主張之債權是否存
    否即屬不明確，且足致原告在法律上之地位有不安之狀態，
    此不安之狀態，復能以確認判決將之除去，揆諸前揭法律規
    定及判例意旨，本件原告有即受確認判決之法律上利益，其
    提起本件確認之訴，於法尚無不合。
二、被告經合法通知，無正當理由，未於最後言詞辯論期日到場
    ，核無民事訴訟法第386 條所列各款情形，爰依原告聲請，
    由其一造辯論而為判決。
貳、實體方面
一、經查，原告所主張被繼承人潘榮華為已故榮民，原告依臺灣
    地區與大陸地區人民關係條例第68條第1 項之規定，為被繼
    承人潘榮華之遺產管理人及被告前以被繼承人潘榮華於88年
    7 月13日向其借款60萬元，並簽發如附表一所示之本票乙張
    交予被告，另設定如附表二所示不動產上之抵押權予被告為
    由，而向本院聲請以99年度司拍字第788 號裁定拍賣如附表
    二所示之抵押物等事實，有原告提出之被繼承人潘榮華個人
    資料列印2 紙土地及建物登記謄本、他項權利證明書、本票
    、抵押權設定契約書各1 份附卷可稽（均為影本，見本院卷
    第8 頁、第9 頁、第23頁至第27頁、第134 頁至第137 頁）
    ，並經本院依職權調閱如附表二所示之抵押權登記資料及本
    院99年度司拍字第788 號卷宗核對無誤，有桃園縣桃園地政
    事務所99年12月20日桃地登字第0990011096號函附之抵押設
    定登記案影本在卷可參（見本院卷第57頁至第65頁），復為
    兩造所不爭執，足堪認定為真實。
二、按當事人主張有利於己之事實者，就其事實有舉證之責任，
    民事訴訟法第277 條前段定有明文。且按確認法律關係不存
    在之訴，如被告主張其法律關係存在時，應由被告負舉證責
    任，最高法院42年台上字第170 號判例意旨亦足參照。另稱
    消費借貸者，於當事人間必本於借貸之意思合致，而有移轉
    金錢或其他代替物之所有權於他方之行為，始得當之。是以
    消費借貸，因交付金錢之原因多端，除有金錢之交付外，尚
    須本於借貸之意思而為交付，方克成立。倘當事人主張與他
    方有消費借貸關係存在者，自應就該借貸意思互相表示合致
    及借款業已交付之事實，均負舉證之責任（最高法院98年度
    台上字第1045號裁判意旨可供參考）。
三、本件原告既提起確認如附表一所示被告對被繼承人潘榮華之
    借款債權及本票債權不存在，則依上開法律規定及說明，自
    應由被告就此債權存在之事實，負舉證責任。而查，被告於
    本院99年12月13日言詞辯論時，就此首稱略以：88年7 月間
    被繼承人潘榮華生病，到其家中向其借錢做生活費、醫藥費
    ，其係從銀行或郵局提款後，交付現金60萬元借予被繼承人
    潘榮華；其基於互相幫忙之立場，故並未約定利息，迄今僅
    有在約10年前向被繼承人潘榮華催討過1 次等語（見本院卷
    第33頁背面）。然被告出借之款項金額既達60萬元，已逾尋
    常一般人一年之薪資所得，則被告未要求利息，復僅於10年
    前即約89年間向被繼承人潘榮華催討1 次，嗣即不再聞問，
    諸情均與常理相違，難以令人盡信。且查，被繼承人潘榮華
    於死亡前，尚有存款高達150 餘萬元之譜，顯見其生前經濟
    情形並非拮踞，除生活無虞外，尚有相當之存款；此觀被繼
    承人潘榮華生前為公費安養之榮民，每月均有公費可領，例
    如自88年1 月間起每月就此均有委發款項12,444元，且存款
    尚有10幾萬元至3 、50餘萬元不等；自92年3 月間起，此委
    發款項更調升至13,550元，至其死亡前存款亦均維持有6 、
    70餘萬元至1 百多萬元，有本院依職權查詢之中華郵政股份
    有限公司臺北郵局100 年1 月28日北營字第1001800291號函
    附被繼承人潘榮華帳戶歷史交易清單在卷可參（見本院卷第
    79頁至第90頁），益見被告所稱被繼承人向其借款之事由，
    其有不合情理之處甚明。
四、至被告於本院100 年2 月14日言詞辯論時固改稱略以：被繼
    承人潘榮華向其借錢是說要投資還是借款給朋友，每個月有
    利息或者紅利，被繼承人潘榮華說可以靠這筆錢作為每個月
    的生活費或醫藥費等語，然此與被告前開所稱之借款緣由南
    轅北轍，莫衷一是，難脫臨訟設詞之嫌。況查，被繼承人潘
    榮華確有於88年7 月15日登記取得訴外人楊亮堂所有坐落桃
    園縣龜山鄉○路○段326 –1 地號土地及同段8337建號建物
    之抵押權，有他項權證明書影本1 紙在卷可憑（見本院卷第
    105 頁），並經本院依職權函查無誤，有桃園縣桃園地政事
    務所100 年2 月21日桃地登字第1000001309號函附上開抵押
    權之設定登記案影本可參（見本院卷第111 頁至第118 頁）
    ，復經向被繼承人潘榮華借款之證人楊亮堂於本院100 年4
    月11日言詞辯論時到庭結證稱略以：其有向被繼承人潘榮華
    借款50萬元，有付利息，後來其工廠轉到大陸去做不好，被
    繼承人潘榮華就說用5 萬元就可以解決債務，其去借了5 萬
    元還被繼承人潘榮華，並當場把借條撕掉，代書那邊也有把
    抵押權塗銷。50萬元這次沒有付利息。之前借來借去的時候
    有算利息，這次沒有。以前借錢時沒有設定抵押，只有這次
    借50萬元才有設定抵押。被繼承人潘榮華是於87年、88 年
    左右借其最後1 次50萬元。是被繼承人潘榮華去農會提的，
    因為其去大陸開工廠資金不夠，借款約3 年後才還清。其記
    得不是很清楚，但應該被繼承人潘榮華是放款60萬元，後來
    好像有還一還剩下50萬元沒有還清等語在卷（見本院卷第
    127 頁背面、第128 頁）；再徵諸被繼承人潘榮華亦有於88
    年7 月20日向龜山鄉農會借貸取得60萬元，業經本院查詢明
    確，有龜山鄉農會100 年4 月20日桃龜農信字第1000001789
    號函在卷可參（見本院卷第141 頁），顯見被繼承人潘榮華
    應係向龜山鄉農會借款取得60萬元後再借予證人楊亮堂無誤
    ，則被告所改稱被繼承人潘榮華係向其借款後，再借予朋友
    即證人楊亮堂乙節，難以採信。
五、再查，依原告所提出之單身榮民親屬關係表影本中被繼承人
    潘榮華之簽名（見本院卷第42頁）、本院依職權查詢之桃園
    縣龜山鄉戶政事務所99年12月28日桃龜戶字第0990008564號
    函附被繼承人生前於印鑑登記申請書、印鑑變更登記申請書
    、印鑑登記證明申請書上之簽名（見本院卷第66頁至第70頁
    ），持以與如附表一所示之本票及如附表二所示抵押權設定
    契約書上之簽名對照，以肉眼觀之，即可察覺有所不符；另
    印鑑證明上之印文與本件本票上之印文，亦難以確認相同。
    被告就此雖於本院100 年2 月14日言詞辯論時抗辯稱略以：
    被繼承人潘榮華是文盲，不會寫字，本票係其應被繼承人潘
    榮華要求才幫忙寫的，但是被繼承人潘榮華有蓋章在上面等
    語，然被繼承人潘榮華即使確屬文盲，依上開證據，亦可知
    其尚有自行簽名之能力，故被告上開抗辯，難認與事實相符
    ；且就簽名於本票、契約上此簡單行為而言，被繼承人潘榮
    華亦無假手他人之必要，故被告上開抗辯，就此點而言，亦
    與常情有背，自難採信。
六、綜上所述，被告不能證明如附表一所示之借款已經成立，亦
    不能證明本票確係被繼承人潘榮華所簽立無誤，則被繼承人
    潘榮華之遺產管理人即原告請求確認被告對被繼承人潘榮華
    如附表一所示之本票債權及借款債權均不存在，即屬可採。
    再按抵押權為擔保物權，具有從屬性，倘無所擔保之債權存
    在，抵押權即無由成立（最高法院84年度台上字第167 號裁
    判意旨可供參考）。且按最高限額抵押契約定有存續期間者
    ，其期間雖未屆滿，然若其擔保之債權所由生之契約已合法
    終止或因其他事由而消滅，且無既存之債權，而將來亦確定
    不再發生債權，其原擔保之存續期間內所可發生之債權，已
    確定不存在，依抵押權之從屬性，應許抵押人請求抵押權人
    塗銷抵押權設定登記，最高法院83年台上字第1055號判例意
    旨亦足參照。另按所有人對於無權占有或侵奪其所有物者，
    得請求返還之。對於妨害其所有權者，得請求除去之。有妨
    害其所有權之虞者，得請求防止之，民法第767 條第1 項定
    有明文。本件如附表二所示之最高限額抵押權所擔保之債權
    即如附表一所示之本票債權與借款債權既未發生，且被繼承
    人潘榮華已經死亡，更可確定將來亦不會再發生債權，顯見
    如附表二所示之抵押權已違反從屬性而無效甚明。則依上開
    說明，原告請求確認如附表二所示之抵押權亦不存在，同屬
    可採；如附表二所之抵押權既不存在，原告進而依上開物上
    請求權之規定，請求被告應將如附表二所示之抵押權設定登
    記予以塗銷，於法亦洵屬有據。
七、從而，原告請求確認被告對被繼承人潘榮華如附表一所示之
    借款及本票債權不存在及如附表二所示之抵押權不存在，並
    依民法物上請求權之法律關係，請求被告應將如附表二所示
    之抵押權設定登記予以塗銷，為有理由，應予准許。
八、本件事證已臻明確，兩造其餘攻擊或防禦方法及未經援用之
    證據，經本院斟酌後，認為均不足以影響本判決之結果，自
    無再逐一詳予論駁之必要，併此敘明。
據上論結，本件原告之訴為有理由，依民事訴訟法第78條，判決
如主文。
中    華    民    國   100    年    8     月    23    日
              民事第二庭    法  官  張震武
以上正本係照原本作成
如對本判決上訴，須於判決送達後20日內向本院提出上訴狀
中    華    民    國   100    年    8     月    23    日
                            書記官  顏伯儒
附表一：
┌─┬─────┬──────┬──────┬────────┬─────┬────────┐
│編│本票號碼  │票面金額    │發票日      │到期日          │發票人    │備  註          │
│號│          │（新臺幣）  │（民國）    │（民國）        │          │                │
├─┼─────┼──────┼──────┼────────┼─────┼────────┤
│1.│092749    │600,000元   │88年7 月13日│138 年7 月12日  │潘榮華    │被告主張被繼承人│
│  │          │            │            │                │          │潘榮華於88年7 月│
│  │          │            │            │                │          │13日向其借款60萬│
│  │          │            │            │                │          │元，並簽發左列本│
│  │          │            │            │                │          │票交予被告。    │
└─┴─────┴──────┴──────┴────────┴─────┴────────┘
附表二：
┌──┬───────────┬──────────┬───────────────┐
│編號│土地地段及地號或建物之│權利人及權利範圍    │抵押權登記內容                │
│    │地段、建號            │                    │                              │
├──┼───────────┼──────────┼───────────────┤
│1.  │桃園縣龜山鄉○○段265 │所有權人：潘榮華    │1.登記機關：桃園縣桃園地政事務│
│    │地號土地（重測前：同鄉│所有權應有部分：1/4 │  所。                        │
│    │新路坑段309 –23地號）│                    │2.權利種類：抵押權。          │
│    │                      │                    │3.登記日期：民國88年7月16日。 │
│    │                      │                    │4.字號：桃資登字第458360號。  │
│    │                      │                    │5.權利人：林汝聰。            │
│    │                      │                    │6.擔保債權總金額：最高限額新臺│
│    │                      │                    │  幣60萬元。                  │
│    │                      │                    │7.存續期間：88年7 月13日至138 │
│    │                      │                    │  年7月12日。                 │
├──┼───────────┼──────────┼───────────────┤
│2.  │桃園縣龜山鄉○○段620 │所有權人：潘榮華    │同  上。                      │
│    │建號建物（重測前：同鄉│所有權：全部        │                              │
│    │新路坑段460建號）     │                    │                              │
└──┴───────────┴──────────┴───────────────┘